臺灣臺中地方法院民事判決　　　　　　　 96年度訴字第56號
原　　　告　劉秀鳳即永順木材行
訴訟代理人　鐘為盛　律師
被　　　告　三聯發工程有限公司
法定代理人　丙○○
訴訟代理人　林坤賢　律師
　　　　　　邱華南　律師
上列當事人間請求給付貨款事件，經本院於民國96年5月30日言
詞辯論終結，判決如下：
    主    文
被告應給付原告新台幣壹佰肆拾柒萬零肆佰伍拾陸元，及自民國
九十五年十一月二十二日起至清償日止，按年利率百分之五計算
之利息。
訴訟費用由被告負擔。
本判決於原告以新臺幣肆拾玖萬零壹佰伍拾元為被告供擔保後，
得假執行；但被告如以新臺幣壹佰肆拾柒萬零肆佰伍拾陸元為原
告預供擔保後，得免為假執行。
    事實及理由
壹、原告起訴主張：被告為施作「食水嵙九鄰食水嵙溪旁景觀設
    施工程」（下稱系爭工程），於民國95年6月15日向原告訂
    購工程材料即塔達木木料，有工程材料採購契約（下稱系爭
    採購契約）（原證1）為證，原告並已分別於95年6月27日、
    29 日，及7月8日、18日交付上開塔達木木料與被告，有統
    一發票4張為證上開木料之價金總計為新臺幣（下同）
    0000000元（計算式為：749012＋216481＋481111＋23852＝
    0000000）。被告取得原告所交付之全部塔達木木料後，對
    於該等木料已驗收，且系爭工程業已完成，依前開工程材料
    採購契約：「五、付款方式：交貨後20日內驗貨，驗貨後付
    尾款…」之約定，被告最遲應於95年8月8日交付貨款，惟原
    告多次向被告請求給付貨款，被告均置之不理。綜上所述，
    被告應給付原告0000000元之貨款，爰依兩造間所簽訂之系
    爭採購契約提起本訴，並聲明：除假執行擔保金額及免假執
    行部分外，如主文所示。
貳、被告則以：(一)、被告固為上開系爭工程之承攬人，惟被告就
    系爭工程關於木材工程部分僅發包予坤達工程行，名義負責
    人為王偉珊，實際負責人為王偉珊之配偶乙○○，有工程採
    購合約書為證，原告所提出之工程材料採購契約，被告否認
    其為真正。該工程材料採購契約書上，甲方三聯發工程有限
    公司共蓋有3個印章，其中三聯發工程有限公司之大小章應
    出於偽造，另1顆印文「乙○○」即為上述坤達工程行負責
    人為王偉珊之配偶，由此可佐系爭工程材料採購契約應出於
    鐘武安所簽，而非被告公司所簽。(二)、坤達工程行因經營不
    善，曾請求被告公司以監督付款方式代坤達工程行支付協力
    廠商大峰木器廠工程款21萬元，有監督付款切結書為證，由
    該監督付款切結書意旨亦可證明：就系爭景觀設施工程被告
    原告之間並無任何關係存在，原告所提原證1之工程材料採
    購契約書應出於坤達工程行乙○○之偽造，故原告本於偽造
    之工程材料採購契約書請求被告給付貨款，應屬無據。(三)、
    上開原告所提原證1之採購契約書上之「三聯發工程有限公
    司」、「丙○○」印文，為被告公司之印章所蓋之印文無誤
    ，惟被告查證得知，95年6月16日被告為投標行政院農業委
    員會水土保持局「裡冷溪二期法山防洪工程」，被告公司委
    託乙○○辦理開標手續，被告於95年6月15日將兩顆印章交
    付乙○○，以茲辦理開標手續，唯乙○○未獲授權竟持該印
    章與原告訂立系爭契約。(四)、原告所提工程材料採購契約所
    示，立合約書人甲方有兩人，即被告與乙○○，原告依據什
    麼得向被告請求單獨給付？又依系爭契約第2條所示，採購
    數量約12000才，以實做數量計算，唯查，依業主即農委會
    水保局製作之結算明細表顯示，系爭工程全部使用塔達木材
    料為10528.3才，每才單價以115元計算，共計僅用料
    0000000.5元，與原告主張金額亦有不同，則原告依據什麼
    得向被告請求起訴金額？等語置辯。並聲明：請求駁回原告
    之訴；如受不利之判決，願供擔保，請准宣告免為假執行。
參、本件兩造不爭執，本院據以為本件判決之基礎事實：
    原告證1契約書上之「三聯發工程有限公司」、「丙○○」
    之印文為真正。
肆、本件兩造主要之爭點如下：
一、上開契約書由何人簽訂？訴外人乙○○是否得被告授權簽訂
    ？
(一)、原告主張：契約係真正，應對被告發生效力。
(二)、被告主張：係訴外人未經授權簽訂，對被告不生效力。
二、原告請求之金額是否有據？
(一)、原告主張：有依據，依證人甲○○證述，已如數交付，縱然
    被告未完全使用，仍應付款。
(二)、被告主張：系爭工程使用之材料僅10528.3才，以每才單價
    115元計算，至多僅0000000元，原告請求0000000元，沒有
    依據。
伍、法院之判斷：
一、關於系爭契約書由係由何人簽訂？又訴外人乙○○是否得被
    告授權簽訂一節？
(一)、按代理人於代理權限內，以本人名義所為之意思表示，直接
    對本人發生效力，民法第103條第1項定有明文；又按代理人
    於代理權限內所為之意思表示，直接對本人發生效力。申言
    之，其本人因此而與為法律行為之他造當事人間，直接發生
    權利義務關係，代理人並不享受其權利及負擔義務（最高法
    院70年度臺上字第1858號判決可供參照）。再按代理人必須
    於代理權限內，以本人名義所為之意思表示，始直接對本人
    發生效力，此觀民法第103條之規定即明，是以本人縱曾授
    與代理權於代理人，但代理人未以本人名義為意思表示時，
    該意思表示仍無從直接對本人發生效力（最高法院75年度臺
    上字第1922號判決可參）。
(二)、經查證人乙○○於96年5月30日本院開庭時結證稱：「我於
    93年至96年3月受僱於被告三聯發工程有限公司，原證1之系
    爭工程材料採購契約是我在職的時候訂立的，立合約書人的
    甲方，這3個章最後1個章是我的，這3個章都是我蓋的，這
    份契約不是公司授權我去訂的，當初打契約時印章剛好我拿
    去蓋水保局的工程，章在我身上，剛好永順要訂這個約，永
    順在豐原，我也住豐原，系爭工程的一方是三聯發公司，契
    約當事人也是三聯發公司。前述沒有獲得授權的意思是，一
    般的合約，要蓋章都要拿回去公司，會有公司小姐有用印的
    程序，（但本件）剛好公司的章拿給我（印章為我所蓋），
    我是先蓋以後才報備的，事前我沒有跟公司報備，事後合約
    蓋好，各執1份時，我拿回去給公司，有說蓋公司的章，這
    個事就沒有再提了。」、「一直到今天之前，都沒有公司的
    人來跟我表示這份契約他們覺得有意見，我也沒有聽過他們
    有去跟永順木材行說他們對這份契約有意見」、「永順木材
    行有無依契約交付所應交付的貨品，因我有時要去梨山（的
    工地），我不曉得他們有無交付，下包甲○○有自己去催料
    ，甲○○如果說有交付就是有交付。」、「契約上蓋我的章
    ，表示這個約是我承辦的，我順便將我的章蓋上去，表示我
    負責，因為我是工地負責人，我是那天永順剛好拿約來給我
    ，我就順便將我的章蓋上去，我對我蓋的章負責，表示三聯
    發大、小章是我蓋上去，工地也是我負責的意思」、「永順
    木材行這個客戶是我去找來的，找客戶來之前，我跟公司副
    總說的，我把電話給他，他說會聯絡，他們聯絡價格講好，
    所以才會打這個合約，所以，在蓋這個章之前，簽這個約之
    前，公司已經有人跟三聯發談過了，永順是我去找的，我也
    跟公司副總報備，副總跟我說他會自己打電話聯絡，正好永
    順拿契約來給我，我也剛好印章在我身上，所以才會蓋這個
    章。價錢如果沒有談好，就不會有這個契約，我有大約跟永
    順談過價錢，最後出來的價錢應該是公司同意的。」等語。
(三)、由上述證詞可知：
１、系爭工程材料採購契約在原告及訴外人乙○○簽署、用印之
    前，業經被告公司與原告談妥該契約的內容（尤其木料的單
    價與數量部分），始由被告公司繕打、製作原證1之系爭工
    程材料採購契約書完成，並已由被告公司交付原告收執、用
    印。故被告公司對於其所承包之「食水嵙九鄰食水嵙溪旁景
    觀設施工程」所需塔達木木料係向原告訂購一事，雖出於乙○○的介紹，但最後的決定，仍出於被告公司的決意，故被
    告公司就系爭工程材料採購契約之簽訂，事前顯然知情並且
    同意授權，此觀被告嗣後在系爭工程仍使用原告之木料，直
    至完工，均未有質疑，且對於乙○○持公司大小章簽約用印
    一事，亦從未爭執或追究等事實甚明。從而，被告抗辯謂乙○○未獲其授權而私自與原告訂約一節，即非真實，不可採
    信。
２、乙○○簽訂系爭採購契約，於立合約書人甲方欄位空白處雖
    同時蓋用被告公司大、小章及其個人私章於其上，致該欄位
    上有「三聯發工程有限公司」、「丙○○」及「乙○○」3
    枚印文並列之情形，惟依上開證詞足證，乙○○蓋用被告公
    司大小章於系爭契約之上，係出於代理被告為簽約之意思，
    至於其又同時蓋用自己印章於該約之上，目的係為表示被告
    公司大小章係伊蓋上去的，對其所蓋的章表示負責之意，準
    此，乙○○係以被告公司之名義為意思表示而簽立系爭契約
    ，而非以自己名義而簽約，依上開條文及判決所示意旨，系
    爭契約自應直接對本人即被告公司發生效力，又系爭契約僅
    原告與被告為契約之當事人，故該契約之權利義務關係僅存
    在於簽約當事人之兩造之間，對於被告代理人乙○○而言，
    既非契約當事人，自無拘束力可言。從而，被告抗辯謂系爭
    契約之立合約書人甲方包括乙○○，故原告不得向被告請求
    單獨給付系爭貨款等語，亦非可採。
二、被告復抗辯：系爭工程使用之材料僅10528.3才，以每才單
    價新台幣（下同）115元計算，至多僅0000000元，原告請求
    0000000元，沒有依據等語。惟查：
(一)、系爭工程材料採購契約書第3條第2、3項分別約定：「採購
    數量：塔達木料約12000材，以實做數量計算。」、「採購
    單價：每毛材單價115元（含刨光，不含防腐、稅捐及運費
    ）。」等語。
(二)、證人即實際負責系爭工程木工部分的協力廠商甲○○於本院
    出庭時結證稱：「在食水嵙九鄰食水嵙溪旁景觀設施工程是
    三聯發的協力廠商，他的木材加工是由我在做的，三聯發買
    材料，我負責加工。我幫三聯發施作時，錢也是向三聯發要
    的，材料是從永順送過來的，收了我直接施作。」、「（提
    示統一發票影本4張，問：4張發票有4次日期都是木材製品
    ，是否你在工程現場由永順木材行交給你的木材，是由你收
    受施作？）有交貨單，當時是用交貨單然後由我簽收的，交
    易是三聯發和永順之間的交易。」、「原告所提業已附卷之
    9張交貨單，不一定是我簽收，有的要送到工廠加工，直接
    交給我的我就有簽收，經過加工的我就沒有簽收，但是其實
    有收到。這些其實我都看過，都有收到這些貨，有簽名的有
    3張有看過有收下，其中6張是加工的我沒有簽收，但是有收
    到，我有施作到工程去。」、「（如何認定有收到那幾筆？
    ）原告會將簽收的那張給我看，我對那張，我都有看過，都
    有收到那些貨。」等語（參96年3月7日言詞辯論筆錄）。
(三)、依上開證詞可知，原告主張其所運交至本件系爭工程工地並
    經被告之使用人即下游承包商簽收之木料計有數量12177.69
    材（計算式：6203＋1792.8＋3984.36＋197.53＝12177.69
    ），而系爭塔達木木料之單價為每材115元，準此，本件系
    爭工程被告向原告進貨之木料數量12177.69材之總價款為
    0000000.35元（計算式：12177.69×115＝0000000.35）,
    再加上5%之營業稅（依系爭契約約定：每毛材單價115元係
    不含稅捐），從而，原告得向被告請求之貨款應為0000000
    元（0000000.35×5%＋0000000.35＝0000000）有簽收單（
    估價單）9張、統一發票4張及系爭契約書附卷可參。
(四)、準此，被告抗辯：系爭工程實際使用之材料僅10528.3才，
    以每才單價15元計算，原告至多僅能請求0000000元等語，
    即屬無據。反之，原告請求被告給付貨款0000000元及自95
    年11月22日（即支付命令送達被告翌日）起至清償日止，按
    年利率5%計算之利息，為有理由，應予准許。
陸、兩造均陳明願供擔保，請准宣告假執行及免為假執行，核均
    無不合，應予准許，爰分別酌定相當之擔保金額宣告之。
柒、本件事證已臻明確，兩造其餘之陳述、攻擊方法及舉證，均
    對本判決之結果不生影響，爰不一一論述，併附敘明。
捌、結論：本件原告之訴為有理由，依民事訴訟法第78條、第
    390條第2項、第392條第2項，判決如主文。
中　　華　　民　　國　　96　　年　　6　　月　　29　　日
                        民事第三庭    法  官　 曹宗鼎
正本係照原本作成
如對本判決上訴，須於判決送達後20日內向本院提出上訴狀
中　　華　　民　　國　　96　　年　　6　　月　　29　　日
                                      書記官
